【裁判字號】    96,重上,501
【裁判日期】    970401
【裁判案由】    交付房屋暨損害賠償
【裁判全文】
臺灣高等法院民事判決                 96年度重上字第501號
上  訴  人  丙○○
訴訟代理人  黃坤鍵律師
複代理人    蔡勝雄律師
訴訟代理人  乙○○
被上訴人    丁○○
訴訟代理人  甲○○
上列當事人間請求交付房屋事件，上訴人對於中華民國96年7月
20日臺灣士林地方法院95年度訴字第814號第一審判決提起上訴
，本院於97年3月18日言詞辯論終結，判決如下：
    主  文
上訴駁回。
第二審訴訟費用由上訴人負擔。
    事實及理由
一、上訴人主張：
    (一)兩造於民國95年5月2日就被上訴人所有之臺北市○○區○
      ○段一小段462地號土地所有權應有部分4分之1、臺北市
      南港區○○段○○段463地號土地所有權應有部分4分之1
      ，及坐落於462地號土地上之878建號即門牌臺北市○○路
      ○段16巷1弄13號房屋（下稱系爭房地）簽訂不動產買賣契
      約書（下稱系爭買賣契約），並約定買賣價金為新臺幣（
      下同）480萬元，伊業已陸續給付144萬元，尚有尾款336
      萬元約定於95年6月10日前給付。惟至95年6月6日當日，
      伊與仲介公司人員至系爭房屋現場與被上訴人進行點交時
      ，始發現當初仲介公司人員帶錯看屋。另仲介公司同意儘
      速與被上訴人協調並彌補伊之損害，而先後於95年7 月7
      日、95年7月14日在臺北市南港區公所就系爭房地買賣事
      宜進行調解，惟調解不成立，故兩造並未合意解除系爭買
      賣契約。
    (二)被上訴人未曾以書面通知伊解除系爭買賣契約，且伊自始
      均同意購買系爭房地並交付尾款，惟被上訴人卻拒不履行
      交付系爭房地之義務，依系爭買賣契約第8條第4項約定：
      「乙方（即被上訴人）若有遲延給付之情形，應賠償甲方
      （即上訴人）每日按買賣總價萬分之三之違約金」，被上
      訴人既遲延交付系爭房地，自應依上開約定給付伊每日按
      買賣總價480萬元萬分之3即1,440元計算之違約金。另系
      爭買賣契約既未解除，被上訴人自應將系爭房地交付伊以
      為履行契約。
    (三)伊並未於95年6月6日點交系爭房地當場表示解除系爭買賣
      契約，並無拒絕點交房地及交付尾款336萬元；亦未於95
      年7月7日與被上訴人合意解除系爭買賣契約。且依伊與被
      上訴人於95年7月31日至東森加盟總部所簽署之東森總部
      協調會會議紀錄第一點，即明確紀錄被上訴人主張由伊依
      原訂契約繼續履行，可見兩造從未有解除契約之合意。另
      被上訴人曾先後於95年7月31日及95年7月28日寄出臺北永
      春郵局第1025號、臺北安和郵局第1854號存證信函催告伊
      儘速履行契約；伊亦先後於95年7月21日及95年7月28日寄
      出臺北郵局第167支局第316號、南港富康郵局第160號存
      證信函催告被上訴人履行契約，可見兩造均有繼續履行契
      約之合意，被上訴人並無解除契約之意思表示。
    (四)伊非無故而拒絕交付尾款及點交房屋，此乃因被上訴人之
      代理人即東森仲介人員帶看錯房屋，其風險不應由上訴人
      承擔，況上訴人係於點交當日即95年6月6日始發現買賣標
      的之意思表示錯誤，應認係不可歸責於伊所致之未為給付
      ，應不負遲延責任。又系爭房地已辦妥所有權移轉登記，
      僅未交付等情，爰依系爭買賣契約之約定，求為命：(一)被
      上訴人應將系爭房屋騰空遷讓交付予上訴人。(二)被上訴人
      應自起訴狀繕本送達之翌日起，至交付系爭房屋之日止，
      按日給付上訴人1,440元（即買賣總價480萬元按日以萬分
      之三計算）之違約金之判決（原審就本訴部分為上訴人敗
      訴之判決；就被上訴人反訴請求上訴人應將系爭房地所有
      權移轉登記與被上訴人，為被上訴人勝訴之判決，上訴人
      就本訴其中將系爭房屋騰空交付部分，及反訴部分均聲明
      不服，提起上訴。另本訴違約金敗訴部分，未聲明不服而
      確定。是本院就違約金部分不再審酌）。並上訴聲明：
      (一)原判決關於駁回上訴人下開第二項之訴及反訴敗訴部分
      均廢棄。(二)上開廢棄部分，被上訴人應將系爭房屋騰空交
      付上訴人。(三)被上訴人在第一審之反訴駁回。(四)願供擔保
      ，請准宣告假執行。
二、被上訴人則辯以：
    (一)關於本訴部分：上訴人於95年6月6日至現場交屋及交付第
      4期尾款時，於發現仲介公司帶錯看屋之當時，即以口頭
      表示解除系爭買賣契約，並拒絕交付尾款及點交系爭房地
      ，伊則於95年6月16日以臺北安和郵局第1555號存證信函
      催告上訴人履約，否則即同意解除契約，並依法追訴上訴
      人之責任。嗣兩造於95年7月7日至臺北市南港區公所進行
      調解，上訴人委任仲介呂文法到場，同意系爭房屋回復原
      狀過戶返還至伊名下，而過戶規費、稅金等費用全數由上
      訴人負擔，並賠償伊房屋租金損失15萬元、返還伊前支付
      之仲介費14萬4,000元及貸款之利息損失，伊則將原收取
      之144萬元，扣除房屋租金損失15萬元、仲介費用14萬
      4,000元及貸款利息費用後，將餘款返還予上訴人，兩造
      並約定於95年7月14日再至調解委員會製作調解筆錄。嗣
      伊於95年7月14日執臺北北門郵局及聯邦商業銀行東臺北
      分行之本票面額共計111萬元及現金5萬元前往，然因仲介
      公司認其賠太多，致三方不歡而散。惟兩造確有於95年7
      月7日合意解除系爭買賣契約，倘認兩造並未合意解除系
      爭買賣契約，然因上訴人迄今尚未給付伊尾款，則上訴人
      經上開存證信函催告履行，已陷於遲延給付，伊另於95年
      7月19日以臺北安和郵局第1777號存證信函通知上訴人應
      履行先前同意解除契約之合意，否則於文到3日後依法解
      除系爭買賣契約，是系爭買賣契約已再於95年7月24日解
      除在案。倘認上開存證信函不生解除契約之效力，伊於原
      審已當庭再向上訴人表示解除系爭買賣契約之意思表示。
      則系爭買賣契約既已解除，上訴人依據系爭買賣契約之約
      定請求伊將系爭房屋騰空交付，即無理由。又倘認系爭買
      賣契約尚未解除，然依系爭買賣契約第2條約定，尾款336
      萬元應於95年6月10日前給付，並以尾款336萬元給付後同
      時交屋，上訴人迄今均拒付尾款336萬元，伊早於95年5月
      24日即已將系爭房地所有權移轉登記與上訴人，是伊自得
      主張同時履行抗辯等語，資為抗辯。
    (二)被上訴人在原審之反訴主張：上訴人業於95年6月6日以口
      頭表示解除系爭買賣契約，並拒絕點交系爭房地及交付尾
      款，且兩造另於95年7月7日合意解除契約。又依系爭買賣
      契約第2條第4項約定「第四期尾款：新台幣336萬元整。
      應用於代償乙方（即被上訴人）原貸款，如有餘額，應於
      取得原貸款銀行核發清償證明時給付。應於95年6月10日
      前給付。」是上訴人至遲應於95年6月10日前為給付，否
      則應自期限屆滿時即95年6月10日起負遲延責任，惟上訴
      人逾95年6月10日而遲未履行給付尾款之義務，伊已於95
      年6月16日以臺北安和郵局第1555號存證信函催告上訴人
      履約，上訴人仍拒不履行，伊並於95年7月19日以臺北安
      和郵局第1777號存證信函通知上訴人解除契約，是系爭買
      賣契約已於95年7月24日解除。倘認系爭買賣契約依上揭
      情形均未解除，伊亦已於原審96年7月6日之言詞辯論時當
      庭向上訴人為解除契約之意思表示，是系爭買賣契約業已
      解除，上訴人自應負回復原狀之義務等情，爰依民法第
      259條之規定，求為命上訴人將系爭房地之所有權移轉登
      記予被上訴人之判決（原審就被上訴人反訴部分之請求，
      為被上訴人勝訴之判決）。並答辯聲明：上訴駁回。
三、兩造不爭執事項：
    (一)兩造於95年5月2日就系爭房地簽訂系爭買賣契約書，約定
      買賣價金為480萬元，上訴人業已給付144萬元，尾款336
      萬元應於95年6月10日前給付。
    (二)被上訴人已於95年5月24日將系爭房地所有權移轉登記與
      上訴人。
    (三)上訴人於95年6月6日與仲介公司至系爭房屋現場與被上訴
      人進行點交房屋時，發現當初仲介公司帶錯看屋。
    (四)被上訴人曾申請於95年7月7日、95年7月14日在臺北市南
      港區公所對於系爭房地買賣事宜進行調解，惟調解不成立
      。
    (五)對95年6月16日存證信函、95年7月20日存證信函、95年7
      月31日存證信函、95年8月1日存證信函、95年7月17日存
      證信函、95年7月21日存證信函、95年7月28日存證信函、
      東森總部協調會會議記錄形式上之真正不爭執。
    (六)上訴人迄今尚未給付尾款336萬元予被上訴人等事實，為
      兩造所不爭執（見本院卷第49、50頁之書狀、第25頁之筆
      錄），且有系爭買賣契約書、土地登記謄本、建物登記謄
      本、調解通知書、調解不成立證明書、上開存證信函及會
      議記錄可證（見原審卷第9頁至第12頁、第35頁至第38頁
      、第168、24、69、25、26、32、52、53、59頁、第70頁
      至第72頁），固堪信為真實。
四、本件經依民事訴訟法第463條準用同法第270條之1第1項第3
    款規定，整理並協議簡化爭點後，兩造同意就本院97年1月
    7日準備程序中，兩造協議簡化之爭點為辯論範圍（見本院
    卷第63頁之筆錄）。茲就兩造之爭執點及本院判斷，分述如
    下：
    (一)關於上訴人有無於95年6月6日表示解除系爭買賣契約，拒
      絕點交房屋及交付尾款336萬元？兩造有無於95年7月7日
      合意解除系爭買賣契約？經查：
      1.按當事人主張有利於己之事實者，就其事實有舉證之責
        任，民事訴訟法第277條前段定有明文。又按主張法律
        關係存在之當事人，僅須就該法律關係發生所須具備之
        特別要件，負舉證之責任，至於他造主張有利於己之事
        實，應由他造舉證證明，此為舉證責任分擔之原則（最
        高法院48年台上第887號判例要旨參照）。
      2.本件被上訴人雖辯稱由上訴人於95年7月17日所寄發之
        臺北郵局第167支局第309號存證信函（見原審卷第59頁
        之被證9）觀之，上訴人係因被上訴人於95年6月16日以
        存證信函通知上訴人履行系爭契約後，上訴人遲至95年
        7月17日始寄出上開存證信函，可見上訴人於95年6月6
        日交付系爭房地當日即表示要解除系爭買賣契約，且證
        人邱順芳亦可證明上訴人確有拒買系爭房地云云。惟為
        上訴人所否認，並主張伊從未於95年6月6日當日表示拒
        買系爭房地等語。揆諸前開說明，被上訴人自應就上訴
        人於95年6月6日當日表示解除系爭買賣契約，並拒絕點
        交房屋及交付尾款336萬元之事實負舉證責任。查，上
        訴人於95年6月6日與仲介公司至系爭房屋現場與被上訴
        人進行點交房屋時，始發現當初仲介公司帶錯看屋，此
        除為上訴人自認外（見原審卷第7頁之起訴狀），並為
        兩造所不爭執。惟上訴人是否於該日當場表示解除買賣
        契約，如前所述，應由被上訴人負舉證之責。惟被上訴
        人雖舉上揭存證信函為證，並稱被上訴人於95年6月16
        日以存證信函通知上訴人履行系爭買賣契約後，上訴人
        卻遲至95年7月17日始寄出上開存證信函，可見上訴人
        早於95年6月6日交付房屋當日即表示要解除系爭契約云
        云，惟上開存證信函記載：「……台端於95年6月16日
        之存證信函，要本人履行臺北市○○路○段16巷1弄13號
        之房地產交付尾款事由。前因仲介帶看錯屋，致本人一
        時無法接受該屋。經南港區調解委員會調解不成立；後
        經仲介耐心勸說，現本人同意交付尾款，未免本人權益
        受損，請丁○○小姐（即被上訴人）於文到3日內出面
        履約及交屋事宜……」等語（見原審卷第59頁之存證信
        函），僅能證明上訴人主觀上一時無法接受系爭房地，
        惟上訴人尚未明確表示曾於95年6月6日解除系爭買賣契
        約，自難逕認上訴人確於95年6月6日為解除系爭買賣契
        約之意思表示。
      3.雖被上訴人另舉證人邱順芳以證明上訴人拒買系爭房地
        ，惟證人邱順芳證稱：「（問：95年6月6日有無會同兩
        造在系爭房屋處？）答：我沒有在現場。」、「（問：
        有無參與系爭買賣之履約過程？……）答：沒有。」等
        語（見原審卷第83頁之筆錄）。是上開證人未能證明上
        訴人確於95年6月6日有拒買系爭房地之情事。
      4.又證人高素貞即本件95年7月7日臺北市南港區調解委員
        會調解委員雖證稱：「（問：請詳述當日《即95年7月7
        日》調解之過程及內容為何？兩造間有無談到解除契約
        之相關問題？）答：印象中東森房屋帶看房子是看錯，
        簽約的房屋與帶看的房屋是不同的，等到過戶完成時才
        發現錯誤，我不清楚他們如何發現錯誤，後來買方（即
        上訴人，下同）不願意買，至於是何時我不清楚，我們
        當場是談如何善後……買方本身沒有來，只有東森房屋
        仲介的來《指呂文法》……，當天買方並無出席亦未出
        具委託書，……，但買方不在場，我無法確定買方意思
        。」等語（見原審卷第79、80頁之筆錄）；惟95年7月7
        日當天上訴人既未出席，此有調解不成立證明書可考（
        見原審卷第69頁），而上訴人並未出具委任書委任東森
        房屋仲介人員，則東森房屋仲介人員是否有代理上訴人
        為解除系爭買賣契約之意思表示，尚有疑義。況參酌民
        事訴訟法第422條之規定，就調解程序中當事人所為之
        陳述或讓步，不得採為裁判之基礎，縱認上訴人有委任
        東森房屋仲介人員，惟於訴訟外之調解所為讓步之陳述
        ，並無採為裁判基礎之理，即令東森房屋仲介人員有權
        代理上訴人為解除契約之意思表示，惟此於調解所為讓
        步之陳述，亦不得逕採為裁判之基礎，自難遽認上訴人
        有於95年6月6日表示解除系爭買賣契約或兩造有於95年
        7月7日合意解除系爭買賣契約。
    (二)關於被上訴人得否依民法第254條規定解除系爭買賣契約
      ？上訴人有無遲延給付？如為肯定，被上訴人有無定
      相當期限催告上訴人履行？如已定期催告，被上訴人有
      無解除系爭買賣契約？經查：
      1.按民法第254條規定，須定相當之期間催告，且他方於
        期限內不履行時，始得解除其契約。又「上訴人縱已負
        有遲延責任，然被上訴人如未依民法第254條之規定，
        定相當期限，催告上訴人履行，並因上訴人於期限內不
        履行，為解除契約之意思表示，仍不能不受契約之拘束
        ……。」（最高法院29年上字第782號判例要旨參照）
        。又按解除權之行使應向他方當事人以意思表示為之，
        民法第258條第1項定有明文。此項意思表示雖無一定之
        方式。亦無需法院之准許，但以其意思表示到達他方時
        發生效力（最高法院86年度台上字第3011號判決意旨參
        照）。
      2.被上訴人主張上訴人已逾95年6月10日系爭買賣契約所
        約定之履行期限而遲未履行給付尾款之義務，伊已於95
        年6月16日以臺北安和郵局第1555號存證信函催告上訴
        人履約，而上訴人仍拒不履行，伊並於95年7月19日以
        臺北安和郵局第1777號存證信函通知上訴人於文到3日
        後解除契約，是系爭契約業已於95年7月24日解除云云
        。惟查：
        (1)系爭買賣契約第2條第4項雖約定「第四期尾款：新台
          幣336萬元整。應用於代償乙方（即被上訴人）原貸
          款，如有餘額，應於取得原貸款銀行核發清償證明時
          給付。應於95年6月10日前給付。」（見原審卷第10
          頁之契約書）。是系爭買賣契約原係約定為定期給付
          ，即上訴人應於95年6月10日前為給付，否則應自期
          限屆滿時即95年6月10日起負遲延責任。惟本件乃因
          被上訴人之代理人即東森房屋仲介人員之過失而帶看
          錯房屋，致意思表示錯誤，而簽訂系爭買賣契約，並
          於95年6月6日與仲介公司人員至系爭房屋現場與被上
          訴人進行點交時，上訴人始發現當初仲介公司帶錯看
          屋，則自95年6月6日上訴人發現上開錯誤之情事，至
          95年6月10日即履約期限屆滿時，僅距4日，依當時情
          形，如認逾95年6月10日未履行給付義務即應負遲延
          責任，對上訴人而言顯失公平。況此乃可歸責於被上
          訴人之事由所致，自難遽認上訴人於95年6月10日屆
          至時仍不履行，即應負遲延責任。
        (2)又被上訴人嗣於95年6月16日以臺北安和郵局第1555
          號存證信函：「……臺端於95年5月2日仲介買方潘素
          珍與本人簽訂買賣契約位於南港路3段16巷1弄13號1
          樓總價480萬元，經代書完成過戶，房客也搬遷，買
          方（指上訴人）卻因故不履約，及交付尾款使本人權
          益受損，為此特以本信通知台端履行合約義務，並於
          函到之日一週內迅即履行，否則即依法追訴責任，…
          …。」等語（見原審卷第25、26頁之存證信函）催告
          上訴人於收到該存證信函之日一週內履行給付尾款之
          義務，而被上訴人自催告後迄今已1年有餘，上訴人
          仍遲未履行給付尾款，足見上訴人確已遲延給付，自
          應負遲延責任，而被上訴人則取得解除契約之權利。
        (3)被上訴人雖另於95年7月19日以臺北安和郵局第1777
          存證信函通知上訴人：「……台端經本人存證信函及
          與仲介公司一再協商，但台端始終不願出面且推給仲
          介公司的責任，本人無奈申請調解，而台端委託仲介
          出面與本人在區公所達成協議，由仲介恢復原狀，我
          退還已收款項，過戶費仲介負責，另賠償本人新台幣
          壹拾伍萬元正，等同解除買賣契約，經調解成立並約
          14日至仲介公司簽約，無奈當日反悔，因此本誠信原
          則盼台端勿自誤，函到3日內履行解除買賣契約為禱
          」等語（見原審卷第32頁之存證信函），惟上開存證
          信函僅能證明被上訴人對上訴人為定期之催告，並無
          明確解約之意思表示。況被上訴人亦自認：「……被
          上訴人於……95年7月20日存證信函（即上揭95年7月
          19日之臺北安和郵局第1777號存證信函）……多次給
          予上訴人履行契約之催告……」等情（見本院卷第46
          頁被上訴人之書狀），足見該存證信函僅係催告上訴
          人履行系爭買賣契約，並非對上訴人為解除契約之意
          思表示。
      3.又被上訴人另於原審96年7月6日之言詞辯論時當庭向上
        訴人為解除契約之意思表示（見原審卷第165頁之筆錄
        ），揆諸前揭說明，此項意思表示並無一定之方式，被
        上訴人雖以口頭為之，亦無不可，且以其意思表示到達
        他方時發生效力，足見被上訴人已於96年7月6日解除系
        爭買賣契約，是被上訴人主張已依民法第254條規定解
        除系爭買賣契約，應堪認定。
    (三)準此，系爭買賣契約既已解除，則被上訴人並無交付系爭
      房地之義務，是上訴人請求被上訴人應將系爭房屋騰空交
      付上訴人，自屬無據。而被上訴人於原審反訴本於解除契
      約回復原狀，請求上訴人應將系爭房地之所有權移轉登記
      予被上訴人，自屬有據。
五、綜上所述，上訴人請求被上訴人將系爭房屋騰空交付上訴人
    ，非屬正當，即屬不應准許。另被上訴人於原審反訴請求上
    訴人應將系爭房地之所有權移轉登記予被上訴人，則屬正當
    ，自屬應予准許。從而原審就本訴部分其中上開不應准許部
    分，及上開反訴部分，所為上訴人敗訴之判決，並無不合。
    上訴論旨仍執陳詞指摘原判決此部分不當，求予廢棄改判，
    為無理由，應駁回其上訴。
六、兩造其餘之攻擊或防禦方法及所用之證據，經本院斟酌後，
    認為均不足以影響本判決之結果，無庸逐一論列。
七、據上論結，本件上訴為無理由，依民事訴訟法第449條第1項
    、第78條，判決如主文。
中    華    民    國    97    年    4     月     1    日
                  民事第七庭
                      審判長法  官  鄭三源
                            法  官  邱  琦
                            法  官  王聖惠
正本係照原本作成。
上訴人如不服本判決，應於收受送達後20日內向本院提出上訴書
狀，其未表明上訴理由者，應於提出上訴後20日內向本院補提理
由書狀（均須按他造當事人之人數附繕本）上訴時應提出委任律
師或具有律師資格之人之委任狀；委任有律師資格者，另應附具
律師資格證書及釋明委任人與受任人有民事訴訟法第466條之1第
1項但書或第2項（詳附註）所定關係之釋明文書影本。
中    華    民    國    97    年    4     月    1     日
                            書記官  陳樂觀
附註：
民事訴訟法第466條之1（第1項、第2項）：
對於第二審判決上訴，上訴人應委任律師為訴訟代理人。但上訴
人或其他法定代理人具有律師資格者，不在此限。
上訴人之配偶、三親等內之血親、二親等內之姻親，或上訴人為
法人、中央或地方機關時，其所屬專任人員具有律師資格並經法
院認為適當者，亦得為第三審訴訟代理人。


司法院資訊處製作；財團法人民間司法改革基金會備份。
